【裁判字號】    95,台上,953
【裁判日期】    950511
【裁判案由】    拆屋還地
【裁判全文】
最高法院民事判決              九十五年度台上字第九五三號
    上  訴  人  甲 ○ ○
                          巷1.
                乙 ○ ○
                丙 ○ ○
                丁○○○即湯.
                戊 ○ ○同.
                己 ○ ○同.
                庚 ○ ○同.
                壬 ○ ○同.
                癸 ○ ○同.
                子 ○ ○同.
                辛 ○ ○同.
    共      同
    訴訟代理人  賴淑惠律師
    被 上訴 人  丑 ○ ○
                          號
                寅 ○ ○
                地 ○ ○即.
                          號
                宇 ○ ○同.
                          90.
                宙 ○ ○同.
                戌 ○ ○即.
                          號
                亥 ○ ○同.
                天 ○ ○同.
                          64.
                卯 ○ ○
                辰 ○ ○即.
                          號
                巳 ○ ○  .
                          26.
                午 ○ ○  .
                          23.
                未 ○ ○  .
                          巷1.
                申 ○ ○  .
                          16.
                酉○○○即詹.
    共      同
    訴訟代理人  黃 興 木律師
上列當事人間請求拆屋還地事件，上訴人對於中華民國九十四年
一月十八日台灣高等法院台中分院再審判決（九十三年度再字第
一六號），提起上訴，本院判決如下：
    主  文
上訴駁回。
上訴訴訟費用由上訴人負擔。
    理  由
本件上訴人主張：坐落台中市○○區○○段七○、七一、七二、
七三、七四、七五、七六、七九、八一號等土地（下稱系爭土地
），應有部分二四○分之一三二，連同被上訴人丑○○等人於所
分管該土地上興建之建物等不動產，係於民國五十年二月五日，
由上訴人丁○○○以次八人之被繼承人湯邁選，與上訴人甲○○
之被繼承人陳樹籐，及上訴人乙○○之被繼承人陳慶三（以陳如
專之名義），以每甲新台幣（下同）十萬元，向被上訴人丑○○
及其他被上訴人之被繼承人詹阿壬所購買，並訂有不動產買賣
契約書（下稱買賣契約書）。伊等因買賣、繼承及分管之法律關
係占有系爭土地，自非無權占有。乃台灣台中地方法院八十五年
度重訴字第七九號，及台灣高等法院台中分院九十一年度上字第
一四五號判決（下稱原確定判決），竟以未能舉證證明該買賣契
約書為真正，判決伊等應拆屋還地，再經最高法院以九十三年度
台上字第一○○九號裁定，駁回伊等之上訴確定。惟判決確定後
之九十三年七月間，伊等尋得當時承辦買賣及契約見證之代書羅
煥榮、王家增，依渠等所述，始發現系爭買賣契約書上之詹阿
壬印文，與其留存於豐原戶政事務所之印鑑證明相符。嗣又發現
六十年間之「土地登記資料及買賣公契」，足證證人湯萬來於前
訴訟程序中所稱：「伊居住土地係詹德芳所放領者」，係另筆坐
落台中市○○區○○段四○一之二二號土地（下稱四○一之二二
號土地），與系爭土地無關。可見上開新證據苟經斟酌，即足以
證明系爭買賣契約確屬真正，伊等非無權占有，而應受較有利益
之裁判。爰依民事訴訟法第四百九十六條第一項第十三款規定，
提起再審之訴，求為廢棄原確定判決，駁回被上訴人在前訴訟程
序第一審之訴及第二審追加之訴之判決。
被上訴人則以：民事訴訟法第四百九十六條第一項第十三款之再
審理由，以發現未經斟酌之證物為限，不包括發現證人在內。上
訴人以發現證人羅煥榮、王家增為由，提起再審之訴，於法不合
。又原確定判決依上訴人所舉證人陳水木、吳瑞、湯萬來及陳如
專等人之證詞，已認定詹阿壬無出賣（系爭土地應有部分）之
意思。即令買賣契約書上詹阿壬印文確與其印鑑證明相符，亦
難使上訴人受較有利益之裁判。其等據以提起再審之訴，仍屬無
理等語，資為抗辯。
原審斟酌全辯論意旨及調查證據之結果，以：判決確定後發現人
證者，不得作為民事訴訟法第四百九十六條第一項第十三款所定
之再審事由，最高法院著有二十三年上字第二九五一號判例，可
資參照。上訴人於兩造間之拆屋還地事件判決確定後，縱尋得證
人羅煥榮、王家增，並提出羅煥榮所具證明詹阿壬於簽訂系爭
買賣契約書時在場之「證明書」為證，但羅煥榮、王家增既屬人
證；該證明書又係透過羅煥榮之陳述所轉化而成之書面，本質上
仍屬人證，依上說明，即均不得據為再審之事由。至於上訴人在
前訴訟程序所舉之證人陳水木、吳瑞、湯萬來、陳專如所為之證
言，均不足以證明系爭買賣契約書為真正，亦難令詹阿壬負表
見代理之授權人責任，業據原確定判決依採證認事之職權行使，
詳述其理由。故即令系爭買賣契約書上詹阿壬之印文與其留存
於戶政事務所之印鑑證明相符，仍無法證明係由詹阿壬親自或
授權林益忠訂定該買賣契約。是各該證物縱經斟酌，既不足以動
搖原確定判決之基礎而使上訴人受較有利益之判決，上訴人提起
再審之訴，自非有理，不應准許。為原審心證之所由得，因而駁
回上訴人再審之訴，經核於法洵無違誤。
查上訴人另主張：其於九十三年十月二十一日，向地政事務所申
請六十年間之相關資料，始發現證人湯萬來於前訴訟程序中所稱
其居住房屋之土地，係詹德芳放領所得，其所指之土地，係另筆
四○一之二二號土地，非系爭土地云云，固據提出土地登記謄本
及買賣契約（公契）為憑。惟上訴人不能證明系爭買賣契約書為
真正，縱該買賣契約書上詹阿壬之印文為真正，亦無法證明係
由詹阿壬親自或授權林益忠訂定，及命詹阿壬負表見代理之
授權人責任，均為原確定判決及原審所認定之事實，則該土地登
記謄本及買賣契約，即令經斟酌後，得以證明湯萬來所指放領土
地為另筆四○一之二二號土地，仍無從否定前開事實而使上訴人
受較有利益之判決，上訴人據為再審之事由，即屬無理。原判決
就此未詳予指駁，於判決之結果並不生影響。上訴意旨，指摘原
判決不當，聲明廢棄，非有理由。
據上論結，本件上訴為無理由。依民事訴訟法第四百八十一條、
第四百四十九條第一項、第七十八條，判決如主文。
中    華    民    國  九十五  年    五    月   十一   日
                      最高法院民事第四庭
                          審判長法官  蘇  茂  秋
                                法官  蘇  達  志
                                法官  陳  碧  玉
                                法官  王  仁  貴
                                法官  劉  靜  嫻
      本件正本證明與原本無異
                                      書  記  官
中    華    民    國  九十五  年    五    月  二十三  日
                                                Ｒ


司法院資訊處製作；財團法人民間司法改革基金會備份。
